【裁判字號】    95,上易,773
【裁判日期】    950831
【裁判案由】    業務侵占
【裁判全文】
臺灣高等法院臺中分院刑事判決         95年度上易字第773號
檢  察  官  台灣台中地方法院檢察署檢察官
上  訴  人
即  被  告  丁○○
選任辯護人  丙○○  律師
上列上訴人因被告業務侵占案件，不服臺灣臺中地方法院95年度
易字第654號中華民國95年5月11日第一審判決（起訴案號：臺灣
臺中地方法院檢察署94年度偵字第19716號） ，提起上訴，本院
判決如下：
    主    文
原判決撤銷。
丁○○意圖為自己不法之所有，而侵占對於業務上持有之物，處
有期徒刑陸月，如易科罰金，以佰元折算壹日。緩刑貳年。
    犯罪事實
一、丁○○自民國90年 4月起至94年10月間，受僱於乙○○○開
    設之西安早餐店擔任服務員，負責店內一切雜事、接待及收
    錢、找款等工作，為從事業務之人。詎丁○○竟意圖為自己
    不法之所有，於94年10月21日上午 9時許，在店內將顧客所
    交付之新臺幣（下同） 100元餐款置入自己圍裙口袋中，以
    變易持有為所有之意思，將其因收款業務所持有屬其老闆乙
    ○○○所有之營業收入，侵占入己，未繳回櫃檯上現金盒內
    ，經乙○○○當場發覺，乃報警處理。
二、案經乙○○○訴由臺中縣警察局豐原分局報告臺灣臺中地方
    法院檢察署檢察官偵查後聲請以簡易判決處刑。
    理    由
甲、證據能力部分
    本件證人許媛之警詢及偵訊筆錄，被告及其選任辯護人於本
    案辯論終結前，就證據能力之部分並未聲明異議，本院又查
    無不法取供之情事，且證人許媛之偵訊筆錄，並經依法具結
    ，已足以擔保其證言之真實性，是此部分之證據，依刑事訴
    訟法第159條之1第2項、第159條之5第2項規定，自有證據能
    力，合先敘明。
乙、實體部分
一、訊據被告丁○○矢口否認有何業務侵占犯行，辯稱：當日上
    午早餐店生意繁忙，該客人來店購買早餐由伊負責接待，客
    人共購買190元，並交付3張百元紙鈔給伊，伊找錢後，發現
    客人多付 100元，欲交還客人時，其已遠離，當時因生意繁
    忙未加思索，即將該 100元鈔票先收入伊圍裙口袋中，未料
    遭告訴人看見，誤認伊侵占該100元，除經取回該100元外，
    並當眾斥責，伊因工作繁忙，未經深思，純粹係因一時疏忽
    ，才將該100元放入口袋內，並無不法之意圖云云。
二、惟查：
  (一)被告確有侵占上開 100元之事實，業據證人許媛及乙○○○
    證述屬實：
  1.證人許媛於警詢證稱：「 94年10月21日早上9時許，在臺中
    縣豐原市○○街2號（西安街早餐店內） ，看到乙○○○的
    員工丁○○正在找客人錢時，順手拿了 1張百元鈔票放入其
    圍裙口袋內，當場被我看到」等語 （見警卷第7頁）；於偵
    查中結證稱：「當天8、9點，我載小孩上學回家路上，去乙
    ○○○店裡買早餐，我剛停好車，就看到丁○○的手從她的
    圍裙口袋裡伸進去再拿出來，我看了很奇怪，後來老闆娘乙
    ○○○跟她說了5、6次拿出來，他才拿出100元」、「 （問
    ：有沒有看到丁○○跟客人找錢的經過？）我看到她收錢，
    收在手上，手握拳直接放在圍裙口袋裡，然後到櫃檯拿零錢
    找給客人」、「（問你確定有看到丁○○與客人交易的過程
    ？）有，看到她拿到錢握在手裡的過程」等語（見偵查卷第
    9頁）。
  2.證人乙○○○於原審結證稱：「（問：本案發生當天94年10
    月21日上午9時左右，你有無親眼看到被告把100元放到工作
    的圍裙的口袋裡面？）有，我還告訴他這錢不屬於你的，不
    可以把錢放在你的口袋」、「這 100元是從她圍裙裡面拿出
    來的」、「 （問：當天被告是不是在將100元放在口袋裡面
    之前，有到櫃檯拿零錢找給客人？） 是，他一手將100元抓
    著，另一手到櫃檯拿零錢找給客人，然後將 100元往圍裙口
    袋裡面放」、「他一隻手把錢捏在手裡，另一隻手是到現金
    盒裡面拿零錢出來」等語（見原審卷第29、30頁）。
  (二)而被告於原審就檢察官起訴之犯罪事實，亦曾為認罪之意思
    表示（見原審卷第34頁）。
  (三)又被告既稱有客人溢付款，理應將零錢及百元紙鈔一起直接
    退還給該客人，或交付給老闆娘即證人乙○○○，或順手將
    該紙鈔置入櫃檯之現金盒內，並應言明此為溢付款，要還給
    該客人。被告未如此作為，竟將該百元紙鈔直接置入其圍裙
    之口袋內，被告為自己不法所有之意圖至為明顯。況果如被
    告所辯：該早餐價格為 190元，該客人交付百元紙鈔給伊，
    伊找錢後發現客人多付 100元，欲交還時客人已遠離云云，
    然該客人僅買 190元的早餐，且交付多張百元紙鈔，按照情
    理，該客人縱買190元，而不知多付1張百元鈔（即本應付20
    0元，卻給300元），該客人至少欲會等被告找給零錢10元後
    ，才會離去，豈有可能如被告所辯，其要將零錢交給該客人
    時，該客人已遠離，被告上開所辯顯與常理不符。而被告於
    上開時、地，為證人乙○○○當場查獲，且證人許媛亦當場
    目睹被告將紙鈔置入其圍裙口袋，已如前述。足見被告上開
    所辯，顯屬事後卸責之詞，不足採信。本案事證明確，被告
    業務侵占犯行，應堪認定。
三、按所謂業務，係指吾人於社會生活中所繼續經營之事務，又
    侵占業務上所持有之物，以其所侵占之他人所有物，係因執
    行業務而持有為構成要件。被告自90年 4月起起至94年10月
    21日止，受僱於乙○○○擔任早餐店員工，負責一切雜務、
    接待及收錢、找款等事宜，業據被告於警詢及偵查中供述在
    卷（見警卷第9頁，真查卷第18、19頁之答辯狀） ，自屬從
    事業務之人，其於執行收錢業務之際，利用業務之便將業務
    上持有之百元紙鈔侵占入己，核其所為，係犯刑法第336 條
    第2 項之業務侵占罪。原審以被告罪證明確，予以論罪科刑
    ，固非無見。惟：(一)按量刑固屬法院自由裁量之職權，然仍
    應受比例原則等法則之拘束，並非可恣意為之，致礙及公平
    正義之維護，必須兼顧一般預防之普遍適應性與具體個案特
    別預防之妥當性，始稱相當。而刑法第59條之酌量減輕其刑
    ，必於犯罪之情狀，在客觀上足以引起一般同情，認為即予
    宣告法定低度刑期，猶嫌過重者，始有其適用；至於被告無
    前科、家境貧困、肢體殘障、坦白犯行，犯罪所得低微等情
    狀，僅可為法定刑內從輕科刑之標準，不得據為酌量減刑之
    理由（最高法院94年度台上字第9號判決參照） 。查，被告
    所侵占之金額雖僅 100元，侵害之法益尚屬輕微，其惡性尚
    非重大，然此均屬法定刑度內從輕科刑之理由，與刑法第59
    條犯罪情狀是否足堪憫恕無涉，原審以此為理由，依刑法第
    59條之規定酌減被告之刑責，即有未洽；(二)又被告行為時，
    刑法第41條第1項前段規定：「犯最重本刑為5年以下有期徒
    刑以下之刑之罪，而受 6個月以下有期徒刑或拘役之宣告，
    因身體、教育、職業、家庭之關係或其他正當事由，執行顯
    有困難者，得以1元以上 3元以下折算1日，易科罰金」，而
    被告行為時之易科罰金折算標準，修正前罰金罰鍰提高標準
    條例第2條前段（現已刪除）規定，就其原定數額提高100倍
    折算1日，則被告行為時易科罰金之折算標準，應以銀元300
    元（即新台幣900元）折算1日。惟95年7月1日修正公布施行
    之刑法第41條第1項前段則規定：「犯最重本刑為5年以下有
    期徒刑以下之刑之罪，而受 6個月以下有期徒刑或拘役之宣
    告，得以新台幣 1000元、2000元、3000元折算1日，易科罰
    金」，比較新舊法規定，以行為時之折算標準較有利於行為
    人，自應依刑法第2條第1項前段，適用行為時之法律，原審
    未及比較適用，亦有未恰。公訴人上訴意旨略以原審援引刑
    法第59條規定酌減其刑，尚有未洽等語，指摘原判決不當，
    為有理由，自應由本院將原判決撤銷改判。爰審酌被告之犯
    罪動機、目的、手段，其犯行所致告訴人之損失輕微，被告
    犯罪後未能坦承犯行之態度，迄未與告訴人達成和解，暨其
    先前尚無不良之前科素行，有臺灣高等法院被告前案紀錄表
    在卷可按等一切情狀，量處如主文所示之刑，並諭知易科罰
    金之折算標準。末查，被告前未曾受有期徒刑以上刑之宣告
    ，有臺灣高等法院被告全國前案紀錄表及臺灣臺中地方法院
    檢察署刑案資料查註紀錄表附卷可憑，被告一時失慮，致罹
    刑章，其經此偵審教訓，當知警惕而無再犯之虞，本院綜核
    各情，所宣告之刑，認以暫不執行為適當，併予宣告緩刑 2
    年，以啟自新。
據上論結，應依刑事訴訟法第369條第1項前段、第364條、第299
條第1項前段，刑法第2條第1項前段、第336條第2項、第74條第1
第1款，修正前刑法第41條第1項前段，判決如主文。
本案經檢察官甲○○到庭執行職務。
中    華    民    國    95    年    8     月    31    日
              刑事第十庭  審判長法  官  林  照  明
                                法  官  唐  光  義
                                法  官  蔡  名  曜
上列正本證明與原本無異。
不得上訴。
                                書記官  劉  恒  宏
中    華    民    國    95    年    9     月    5     日
附錄論罪科刑法條：
中華民國刑法第336條第2項：
對於業務上所持有之物，犯前條第1項之罪者，處6月以上5年以
下有期徒刑，得併科3000元以下罰金。
                                                      Ｒ


司法院資訊處製作；財團法人民間司法改革基金會備份。
